【裁判字號】    89,上,672
【裁判日期】    891017
【裁判案由】    損害賠償
【裁判全文】
臺灣高等法院民事判決  八十九年度上字第六七二號
      上  訴  人    豪強金屬工程有限公司
      法定代理人    林竹盛
      訴訟代理人    陳適庸律師
      被  上訴人    中華電線電纜股份有限公司
                                設台北市○○○路○段五十四之六號四樓
      法定代理人    陳金鋑    .
      訴訟代理人    李新興律師
      複  代理人    林元祥律師
右當事人間請求損害賠償事件，上訴人對於中華民國八十九年四月十一日台灣台北地
方法院八十八年度訴字第四八０一號第一審判決提起上訴，本院判決如左：
    主    文
上訴駁回。
第二審訴訟費用由上訴人負擔。
    事    實
甲、上訴人方面：
壹、聲明：
  一原判決廢棄。
  二被上訴人應給付上訴人新台幣四百零六萬二千零四十九元整及自起訴狀繕本送達
    翌日起至清償日止依年利率百分之五計算之利息。
  三前項聲請上訴人願供擔保，請求宣告假執行。
  四訴訟費用由被上訴人負擔。
貳、陳述：除與原判決記載相同者，茲引用之外，補稱：
  一原判決駁回上訴人之請求，係以被上訴人片面終止契約之行為，不生終止合約之
    效果，自不構成契約第十五條第四款之違約事由等語。但查，依兩造契約第十五
    條第二款規定，合約終止時，上訴人應立即停止生產繳回商標鋼印。本件被上訴
    人違法片面終止契約，及屬違反合約之行為，上訴人於收到終止通知後，無法繼
    續生產，並應將商標鋼印繳回，顯然已造成損害，上訴人主張依合約第十五條第
    四款請求賠償損害，應屬有據。
  二兩造特約協力廠合約書第四條第一款規定：「材料五金：特約產品所需之鋁擠型
    料和五金配件，由甲方（被上訴人）售予乙方（上訴人），非經甲方出售提供之
    任何材料、五金配件等一律不得使用，以確保特約產品品質。」第六款規定：「
    物料庫存：乙方對購買入之材料、五金應建立庫存管理，對進出料品使用須每月
    作成紀錄提供甲方盤點查核用．．．所有材料五金須經甲方同意不得對外調撥和
    銷售．．．。」故上訴人公司所購入之材料、五金配件等皆不得轉由他用且不得
    對外調撥銷售，今被上訴人驟然片面終止契約，上訴人非僅不得繼續生產，蒙受
    業務上損失，且亦不得再使用被上訴人之商標，否則即有侵害被上訴人商標專用
    權之嫌（見合約書第四條第五點及被上訴人八七華函字第００一號函），是以，
    上訴人自被上訴人所進之材料、五金、模具組及樣品窗等皆因被上訴人片面終止
    合約致無法出售或利用而受損害。
  (一)AC古銅色擠型鋁料（950037元）、SH香檳色擠型鋁料（619044元）及五金材料（
    451265元）為被上訴人同意回收，應無爭議。
  (二)被上訴人所辯稱不銹鋼色SC擠型鋁料及金黃色GC擠型鋁料確係購自被上訴人公司
    ，但應係八十五年以前所購之存料，且均為近年來市場淘汰之色澤，被上訴人願
    以廢料按原進貨價格之八折計算回收，應屬合法云云，惟查：
  1.按擠型鋁料之色澤係配合客戶之喜好及需求，而系爭不銹鋼色SC及金黃色GC擠型
    鋁料所生產之產品仍為上訴人公司型錄之產品，並無被上訴人所稱為市場淘汰之
    問題，且前開不銹鋼色SC及金黃色GC擠型鋁料，被上訴人公司本身雖不再生產，
    但係採委外加工方式，由其關係企業宏宇公司生產，更足證前開不銹鋼色及金黃
    色擠型鋁料並非如被上訴人所稱已市場淘汰之色澤。
  2.次查，上訴人向被上訴人所購入之擠型鋁料（不論其色澤為何），其型樣為被上
    訴人之專利產品，上訴人若欲將該擠型鋁加工製成成品，尚需配合被上訴人公司
    所有的五金材料，上訴人光有擠型鋁料不僅不能單獨出售，亦無法加工製成成品
    ，所受損失不可謂不大。
  3.末查，上訴人所有之不銹鋼色SC及金黃色GC擠型鋁料，在兩造特約協力廠之合約
    效力期間內，仍可妥善利用，配合客戶需求而出貨，現因被上訴人違約片面終止
    契約，上訴人為避免侵犯被上訴人之商標專用權（固不可再使用被上訴人之商標
    ）及專利權（因擠型鋁料產品型樣為被上訴人之專利權），已無再利用系爭擠型
    鋁料獲取利潤之可能，並不因其進貨時間及色澤而有不同，換言之，上訴人因被
    上訴人之驟然片面違約終止契約已蒙受不得再利用擠型鋁料之不利益，則上訴人
    因此所受之損害，依雙方契約第十五條第四款，應由被上訴人負賠償責任。
  (三)就模具組之部分，因該模具組係配合被上訴人之鋁料濟型「專利」型樣所設計之
    加工模具，模具組之功能係在將擠型鋁料由半成品加工製成成品鋁門窗，若被上
    訴人違約終止契約，上訴人自不得再利用該模具組，因此，受有損害，為理之必
    然。
  (四)就樣品窗之部份，係上訴人向被上訴人訂購之成品為被上訴人所自認，又樣品窗
    為推行公司業務所必需，樣品窗通常亦由原廠公司所提供，今上訴人既自行出資
    向被上訴人購買以展特約產品之業務，而被上訴人竟驟然終止契約實已造成上訴
    人之損失。
乙、被上訴人方面：
壹、聲明：
  一上訴人之上訴駁回。
  二訴訟費用由上訴人負擔。
  三如受不利判決，願供擔保請准宣告免為假執行。
貳、陳述：除與原判決記載相同者，茲引用之外，補稱：
  一按兩造間自八十一年間起即有「特約協力廠商合約」關係成立，每次為期兩年，
    即每兩年換約一次，其中關於上訴人公司經銷責任額係約定三百五十萬元乙節，
    前幾次合約中皆有明定，惟系爭合約即存續期間自八十七年一月一日至八十九年
    十二月三十一日之「特約協力廠商合約」，就上訴人之經銷責任額多寡，則未如
    往年之例，有特為約定，乃兩造所不為爭執者。
  二本件兩造之爭執係被上訴人公司於八十八年一月六日以上訴人公司銷售業績未達
    新台幣三百五十萬元經銷責任額之理由，終止兩造間存續期間自八十七年一月一
    日至八十九年十二月三十一日止之「特約協力廠商合約」，是否該當於上開合約
    第十五條第四項：「甲方（即被上訴人公司）若有違反本合約致乙方（即上訴人
    公司）遭受損失時，甲方應負責賠償乙方」之規定，構成違約行為？又被上訴人
    公司之為上述終止契約意思表示，果屬違約行為，上訴人公司得否依合約第十五
    條第二項之規定，請求被上訴人公司負損害賠償責任？茲查：
  (一)被上訴人公司固有於八十八年一月六日以上訴人公司未達三百五十萬元經銷責任
    額，為終止系爭合約關係之意思表示。惟兩造八十七年一月一日成立之系爭合約
    第五條第二項就上訴人公司經銷責任額，未為任何約定，乃兩造所不爭執之事實
    ，則被上訴人雖以上訴人公司未達三百五十萬元經銷責任額為理由，而為終止系
    爭合約之意思表示，應不生終止系爭合約之法律上效力。換言之，系爭合約關係
    仍存續於兩造之間，上訴人仍得依約行使權利；被上訴人亦需依約負擔義務。被
    上訴人公司上開終止系爭合約之意思表示既不生法律上效力，對於合約當事人兩
    造之權利義務之履行負擔，並無任何影響，則尚無因此而謂即屬構成違反系爭合
    約之情事。是上訴人公司謂因被上訴人公司之上開不生法律上終止契約效力之意
    思表示，已不得再使用模具、商標等節，要非可採，進而依合約第十五條第四項
    之規定，請求被上訴人應負損害賠償責任，亦無理由。再，上訴人公司自八十八
    年一月六日後，即無依合約約定向被上訴人公司為提供材料或配合其生產銷售之
    要求，是被上訴人公司自無任何違約行為之可言，上訴人公司依合約第十五條第
    四項規定請求損害賠償，自於法於約無據。
  (二)又系爭合約第十五條第二項係規定：「合約終止時，乙方應立即停止生產繳回商
    標鋼印，並由甲方派員會同清點以原價收回乙方之庫存五金配件，並對鋁料評估
    其保管情形作價收回」，即上揭規定係就兩造終止契約後，應對商標鋼印、庫存
    五金配金及鋁料等項如何清算作價為約定，以契約合法終止為適用之前提要件，
    非係有關被上訴人如有違約情事時，應負損害賠償之約定。上訴人既認被上訴人
    公司八十八年一月六日終止系爭合約之意思表示並不生合法終止系爭合約之效力
    ，則兩造間自仍無清算之問題發生，上訴人公司自仍不能要求被上訴人公司回收
    其庫存之鋁料、成品；亦不能依該條項之約定作為損害賠償數額計算之依據。上
    訴人公司以被上訴人公司八十八年一月六日片面終止系爭合約關係，係屬違約行
    為，應負損害賠償責任，至其計算基礎係依合約第十五條第二項之規定為依據云
    云，實非可採。
    理    由
一、本件上訴人起訴主張兩造簽訂特約協定廠合約，約定上訴人為被上訴人之特約協
    力廠，有效期間自八十七年一月一日起至八十九年十二月三十一日止，而被上訴
    人竟於八十八年一月六日，以上訴人未達約定之經銷責任額，片面終止系爭合約
    ，惟系爭合約並無具體約定責任額之數額，故被上訴人片面終止契約，顯已違反
    系爭合約第十五條第一小點之規定，因而本於系爭合約第十五條第四款之約定，
    求為命被上訴人應賠償上訴人因系爭合約終止所受之損害新台幣四百零六萬二千
    零四十九元及自起訴狀繕本送達翌日起至清償日止依年利率百分之五計算利息之
    判決。
    被上訴人則以上訴人既認被上訴人公司八十八年一月六日終止系爭合約之意思表
    示，並不生合法終止系爭合約之效力，則系爭合約仍存續於兩造之間，上訴人公
    司自仍不能要求被上訴人公司回收其庫存之鋁料、成品；亦不能依十五條第二款
    之約定作為損害賠償數額計算之依據，上訴人請求損害賠償並無理由等語，資為
    抗辯。
二、按契約之終止，有約定終止權、法定終止權、合意終止三種情形。本件有關約定
    終止權之部分，乃約定於系爭合約之第十二條、第十五條第一款，經查，被上訴
    人曾於八十八年一月六日，以八十八年一月六日（八七）華函字第一號函，通知
    上訴人終止系爭合約，後被上訴人又於八十八年八月十日，以（八八）華金字第
    四六號函表示，係以上訴人違反系爭合約第五條所約定，每期經銷責任額未達三
    百六十萬元為由，而依系爭合約第十五條第一款之約定，終止系爭合約。但本件
    系爭合約第五條第二款，有關每期經銷責任額之金額，係屬空白而未填寫，此有
    該函件、系爭合約在卷足憑，亦為兩造所不爭執。是本件系爭合約第五條第二款
    ，既無每期有最低經銷責任額之約定，上訴人自無違反系爭合約第五條之約定，
    是本件並不存在第十五條第一款所約定之終止事由，被上訴人前述片面終止契約
    之行為，並不發生終止系爭合約之效果。次查，被上訴人另抗辯稱，上訴人於八
    十八年一月七日，以（八八）豪譽字第二號函表示：「．．．貴公司（指被上訴
    人）終止合約，本公司（指上訴人）亦當配合辦理．．．。」認為兩造應有終止
    系爭契約之合意。然上訴人於原審審理中，明確表示（八八）豪譽字第二號函中
    ，並無合意終止系爭契約之意思，是依民法第九十八條之規定，解釋該函件之意
    思表示，自應探求上訴人之真意，故上訴人既無合意終止系爭合約之意思，本件
    系爭合約，亦不生合意終止之問題。
三、又按系爭合約第十五條第二款係規定：「合約終止時，乙方應立即停止生產繳回
    商標鋼印，並由甲方派員會同清點以原價收回乙方之庫存五金配件，並對鋁料評
    估其保管情形作價收回」，即上揭規定係就兩造終止契約後，應對商標鋼印、庫
    存五金配金及鋁料等項如何清算作價為約定，以契約合法終止為適用之前提要件
    ，非係有關被上訴人如有違約情事時，應負損害賠償之約定。本件並無系爭合約
    約定解除權之事由存在，則被上訴人之片面終止行為，並不生終止之效果，且上
    訴人亦無終止契約之意思，系爭合約亦不發生合意終止之情形，更無法定終止權
    之情事，則系爭合約自仍合法存在兩造之間，上訴人自得依據系爭合約，行使系
    爭合約上之權利，並請求被上訴人履行系爭合約上應盡之義務。上訴人既認被上
    訴人公司八十八年一月六日終止系爭合約之意思表示並不生合法終止系爭合約之
    效力，則兩造間自無清算之問題發生，上訴人公司顯不能要求被上訴人公司回收
    其庫存之鋁料、成品；亦不能依該條項之約定作為損害賠償數額計算之依據。
四、上訴人上訴後雖主張，被上訴人違法片面終止契約，即屬違反合約之行為，上訴
    人於收到終止通知後，無法繼續生產，並應將商標鋼印繳回，顯然已造成損害，
    上訴人主張依合約第十五條第四款請求賠償損害，應屬有據云云。惟按系爭合約
    第十五條第四款係規定「甲方（指被上訴人）若有違反本合約致乙方（指上訴人
    ）受損害時，甲方應負責賠償乙方。」是以縱如上訴人所稱，被上訴人違法片面
    終止契約，即屬違反合約之行為，上訴人亦僅能請求「違約所致之損害」，並應
    對損害負舉證責任。惟查上訴人於原審起訴狀載明「被告（被上訴人）片面終止
    系爭合約之行為，應依約回收材料、器具，但卻未回收，致使原告（上訴人）向
    被告買進之材料，均已不得使用，而原告向被告購買之模具、樣品，亦涉及商標
    權和專利權，原告亦無法使用，損失分別有不銹鋼色ＳＣ擠型鋁料，貳拾伍萬伍
    仟陸佰玖拾玖元；金黃色ＧＣ擠型鋁料，柒拾柒萬壹仟柒佰肆拾肆元；骨銅色Ａ
    Ｃ擠型鋁料，玖拾伍萬零拾柒元；香檳色ＳＨ擠型鋁料，陸拾壹萬玖仟零肆拾
    肆元；五金，肆拾伍萬壹仟貳佰陸拾伍元；模具組費用損失，捌拾萬伍仟玖佰捌
    拾元；樣品窗費用，壹萬柒仟捌佰陸拾元，原告應依約回收，爰依系爭合約第十
    五條第二款之約定，請求被告給付肆佰零陸萬貳仟零肆拾玖元及利息。」等語，
    足見上訴人所請求者，係依系爭合約第十五條第二款之約定，請求兩造終止契約
    後，庫存五金配金及鋁料等項清算作價之金額，而非「違約所致之損害」。況上
    訴人既認不生合法終止系爭合約之效力，仍得請求被上訴人履行系爭合約上應盡
    之義務，自不生回收材料、器具、成品之問題，顯亦不能依該條項之約定，作為
    違約所致損害賠償數額計算之依據。上訴人執此主張，並非可採。
五、從而，上訴人主張依系爭契約第十五條第四款之約定（卻又以第十五條第二款作
    為賠償數額計算之依據），請求被上訴人給付肆佰零陸萬貳仟零肆拾玖元，及自
    起訴狀繕本送達被上訴人之翌日起至清償日止，按週年利率百分之五計算之利息
    ，為無理由，應予駁回。又上訴人之訴既經駁回，其假執行之聲請，因訴之駁回
    而失所附麗，不應准許。原審為上訴人敗訴之判決，及駁回其假執行之聲請，並
    無不合。上訴意旨指摘原判決不當，求予廢棄改判，為無理由，應予駁回。
六、據上論結，本件上訴為無理由，爰判決如主文。
中      華      民      國    八十九    年      十      月     十七     日
                                臺灣高等法院民事第六庭
                                    審判長法  官  吳  欲  君
                                          法  官  陳  博  享
                                          法  官  藍  文  祥
右正本係照原本作成。
如不服本判決，應於收受送達後二十日內向本院提出上訴書狀，其未表明上訴理由者
，應於提出上訴後二十日內向本院補提理由書狀（均須按他造當事人之人數附繕本）
上訴時應提出委任律師或具有律師資格之人之委任狀；委任有律師資格者，另應附具
律師及格證書及釋明委任人與受任人有民事訴訟法第四百六十六條之一第一項但書或
第二項（詳附註）所定關係之釋明文書影本。
中      華      民      國    八十九    年      十      月     十八     日
                                          書記官  吳  鎮  鑫
附註：
民事訴訟法第四百六十六條之一（第一項、第二項）：
對於第二審判決上訴，上訴人應委任律師為訴訟代理人。但上訴人或其法定代理人具
有律師資格者，不在此限。
上訴人之配偶、三親等內之血親、二親等內之姻親，或上訴人為法人、中央或地方機
關時，其所屬專任人員具有律師資格並經法院認為適當者，亦得為第三審訴訟代理人
。


司法院資訊處製作；財團法人民間司法改革基金會備份。
